【裁判字號】    94,訴,289
【裁判日期】    950831
【裁判案由】    租佃爭議
【裁判全文】
臺灣宜蘭地方法院民事判決               94年度訴字第289號
原      告  甲○○
                        2弄2.
訴訟代理人  簡坤山律師
被      告  丙○○○
            己○○
            丁○○
            辛○
            庚○○
兼上五人共同
訴訟代理人  戊○○
上列當事人間租佃爭議事件，本院於民國95年8月16日言詞辯論
終結，判決如下：
    主  文
被告戊○○應協同原告將坐落宜蘭縣宜蘭市○○○段六結小段八
七之一地號之土地，向宜蘭市公所辦理終止耕地三七五租約登記
。
被告丙○○○、己○○、丁○○、辛○、庚○○、戊○○應連帶
給付原告新臺幣壹佰伍拾陸萬捌仟壹佰陸拾元，及自民國九十五
年三月八日起至清償日止，按年息百分之五計算之利息。
原告其餘之訴駁回。
訴訟費用由被告負擔十分之八，餘由原告負擔。
    事實及理由
一、按租佃爭議事件非經調解、調處，不得起訴，耕地 375減租
    條例第26條第 2項前段定有明文。本件租佃爭議事件，業經
    宜蘭市公所、宜蘭縣政府耕地租佃委員會依法踐行調解、調
    處，因調解不成立及出租人不服調處，而由宜蘭縣政府耕地
    租佃委員會移送本院，有宜蘭縣政府函檢送之租佃爭議案卷
    宗可稽，是其起訴程序於法相符。又按訴狀送達後，原告不
    得將原訴變更或追加他訴，但擴張或減縮應受判決事項之聲
    明者，不在此限，民事訴訟法第255條第1項第 3款定有明文
    。本件原告請求被告協同辦理終止耕地三七五租約登記，而
    因調解不成立及不服調處而經宜蘭縣政府耕地租佃委員會移
    送本院，原告於審理中追加請求被告丙○○○、戊○○、己○○、丁○○、辛○、庚○○應連帶給付原告新臺幣（下同
    ）2,009,220元及自民國94年3月18日起至清償日止，按年息
    百分之 5計算之利息，依前揭法條之規定，於法自無不合，
    應予准許，均合先敘明。
二、原告起訴主張：原告所有坐落宜蘭縣宜蘭市○○○段六結小
    段87之1地號土地，地目為田，面積為540平方公尺，原由被
    告之被繼承人郭土金承租耕作，雙方並訂有 375耕地租約。
    嗣原告與被告之被繼承人郭土金合意終止上開 375耕地租約
    ，遂於90年6月8日先簽署協議書（下稱系爭甲協議書），同
    日原告與被告之被繼承人郭土金另與訴外人喜互惠股份有限
    公司（以下簡稱喜互惠公司）簽署另一份協議書（下稱系爭
    乙協議書），同意將系爭土地出租給喜互惠公司，俾以出租
    之租金直接補償給被告之被繼承人郭土金作為終止租佃契約
    之對價。依協議內容約定，原告與喜互惠公司租地建鐵皮屋
    協議所應收之全部租金計 2,548,260元，合意由喜互惠公司
    逕行給付予被告之被繼承人郭土金，作為郭土金同意終止耕
    地租約登記之補償金，而郭土金應於93年11月10日前無條件
    協同原告至宜蘭市公所辦理耕地租約終止之登記，暨配合相
    關作業程序。嗣郭土金於93年 8月30日死亡，其繼承人為被
    告丙○○○、己○○、丁○○、戊○○、庚○○、辛○ 6人
    ，而上開耕地之承租權則由被告戊○○單獨繼承，然因被告
    戊○○始終不肯協同原告辦理終止耕地租約登記，原告除在
    94 年2月2日以宜蘭2支郵局第40號存證信函為催告外，復於
    94 年2月15日以律師函邀請被告等出面協議，惟均遭拒絕。
    而因被繼承人郭土金於94年8月30日死亡前，已依協議書第1
    、2條之約定，向喜互惠公司收取租金共計2,009,220元，於
    郭土金死亡後，該契約之義務自應由被告等人概括繼承，則
    依協議書第 4條之約定，原告自得請求被告戊○○協同辦理
    終止登記，並請求被告等 6人連帶返還上開已收取之補償金
    。又被告雖又提出另一份被告之被繼承人郭土金與喜互惠公
    司簽立之協議書（下稱系爭丙協議書），抗辯稱僅知悉該份
    協議書等語，然則該份協議書原告並非當事人，故該契約與
    本案無關，且按承租人應自任耕作，並不得將耕地全部或一
    部轉租於他人；承租人違反前項規定時，原訂租約無效，得
    由出租人收回自行耕種或另行出租，耕地375減租條例第 16
    條第1項、第2項分別定有明文，被告之被繼承人郭土金既將
    承租之系爭土地出租予訴外人喜互惠公司，自亦違反上開規
    定，出租人即原告亦得主張收回等語。並聲明：（一）被告
    戊○○應協同原告就坐落宜蘭縣宜蘭市○○○段六結小段87
    之1地號土地，向宜蘭市公所辦理終止375耕地租約登記。（
    二）被告丙○○○、戊○○、己○○、丁○○、辛○、庚○○應連帶給付原告 2,009,220元，及自聲請調解書送達被告
    之翌日即94年3月18日起至清償日止，按年息百分之5計算之
    利息。
三、被告則以：被告之被繼承人郭土金生前將宜蘭縣宜蘭市○○○段六結小段87之 1地號土地，出租予喜互惠公司經營超市
    ，依協議書所載，租賃期間自90年8月10日至97年2月10日止
    ，應分期給付租金總額為 3,356,850元，郭土金在世時，喜
    互惠公司分期給付租金未有短絀情事，原告竟發函要求上開
    土地終止375租約，並將租金由3,356,850元減為 2,548,260
    元，核與協議書完全不符，該協議書並無任何終止 375租約
    之記載，於郭土金過世被告戊○○辦理繼承過程，原告亦同
    意用印，未言明必須終止 375租約，原告未經被告同意擅自
    發函喜互惠公司將租金改給付予原告，故被告並無終止 375
    租約之理由等語，資為抗辯。
四、本件原告主張坐落宜蘭縣宜蘭市○○○段六結小段87-1地號
    土地，為原告所有，而由被告之被繼承人郭土金承租耕作，
    雙方並訂有375耕地租約，因郭土金於90年8月30日死亡，而
    被告丙○○○、己○○、丁○○、戊○○、庚○○、辛○為
    繼承人，而該耕地租約之耕作權則由被告戊○○繼承等情，
    業據原告提出宜蘭市私有耕地租約書、繼承系統表、戶籍謄
    本為證（見本院卷第16、19、20頁），復為被告所不爭執，
    自堪信為真實。
五、得心證之理由：
    本件原告主張依據原告與被告之被繼承人郭土金之協議書及
    繼承之法律關係，請求被告戊○○協同辦理終止耕地 375租
    約登記，並請求被告丙○○○、己○○、丁○○、戊○○、
    庚○○、辛○連帶給付已領取之補償金 2,009,220元等節，
    則為被告所否認，並以上開情詞置辯，故本件應審酌者，即
    為被告之被繼承人郭土金是否與原告簽立系爭甲、乙協議書
    ？原告請求被告戊○○協同辦理終止耕地租約登記是否有理
    由？原告請求被告給付補償金是否有理由？其金額是否合理
    ？茲分敘如下：
（一）原告主張與被告之被繼承人郭土金於90年6月8日簽立系爭
      甲、乙協議書一節，業經原告提出協議書在卷可稽（見本
      院卷第17頁），被告雖抗辯並未見過該紙協議書，否認該
      協議書之真正，然經證人即系爭甲、乙協議書之見證人乙○○到庭證稱：（經提示系爭甲、乙協議書）郭土金另有
      土地租給喜互惠，系爭土地位於其土地旁邊，因喜互惠之
      廢水流到系爭土地上，使得系爭土地無法種植，才決定將
      系爭土地租給喜互惠，因為 375租約要經過土地所有權人
      同意，郭土金才找我一起到地主家，有一位老先生說土地
      是他兒子的名義，要等他兒子回來，他兒子回來有簽名，
      簽約時我有在場，另外有喜互惠的老闆及郭土金和地主一
      起簽立協議書，協議書是調解委員會所製作 ...... 雙方
      約定6、7年的租金給郭土金超過一半後，要去辦理終止37
      5 租約，但是租金還是繼續由郭土金收取等語在卷（見本
      院卷第99、100 頁），故依證人乙○○所述，系爭甲、乙
      協議書，確係由原告與被告之被繼承人郭土金、喜互惠之
      老闆所共同簽立，故被告抗辯系爭甲、乙協議書均非真正
      ，自不足採。至被告雖另提出系爭丙協議書（見本院卷第
      62頁），主張該協議書內之租金額與系爭甲、乙協議書之
      租金額不符，而抗辯系爭甲、乙協議書非真正，然查，經
      證人乙○○到庭結證稱：這份協議書是約定租金每坪 200
      元，但是郭土金自己的土地租給喜互惠每坪 250元，所以
      郭土金有向喜互惠要求系爭土地租金也要租每坪 250元，
      原來喜互惠租每坪 200元的原因是因為系爭土地地勢比較
      低，郭土金表示願意墊高，希望喜互惠以每坪 250元承租
      ，好像當天下午或是第二天有另行簽立協議書，我不清楚
      郭土金有無告知地主等語在卷（見本院卷第 100頁），可
      知被告之被繼承人郭土金之所以與喜互惠公司另行簽立系
      爭協議書丙，係因就原所約定之租金額有所不滿，始與喜
      互惠公司另行訂約，然該部份協議，乃被告之被繼承人郭
      土金與喜互惠公司另行簽定，故該部分租金額與系爭甲、
      乙協議書所訂之租金額自有所不同，故被告此部分之抗辯
      ，亦不足為據，系爭甲、乙協議書確為原告與被告之被繼
      承人郭土金所簽立，堪可認定。
（二）按繼承人自繼承開始時，除本法另有規定外，承受被繼承
      人財產上之一切權利義務；繼承人對於被繼承人之債務負
      連帶責任，民法第1148條前段、第1153條第 1項，分別定
      有明文。經查，就系爭土地耕作權之部分，原耕作權人郭
      土金於死亡後，就系爭土地之耕作權，業由被告戊○○繼
      承，並於94年 2月24日辦理耕地租約變更登記，此有原告
      提出之宜蘭縣宜蘭市私有耕地租約書為證（見本院卷第11
      1 頁），而被告丙○○○、己○○、丁○○、辛○、庚○○、戊○○，為郭土金之繼承人，此亦有繼承系統表及戶
      籍謄本在卷可按（見本院卷第19、20頁），且均為被告所
      不爭執，故依上開規定，自應由被告戊○○繼承系爭耕地
      租約之權利義務，並應由被告丙○○○、己○○、丁○○
      、辛○、庚○○、戊○○繼承被繼承人郭土金財產上之一
      切權利義務。
（三）依據系爭甲協議書第3條、第4條約定「甲方（即被告之被
      繼承人郭土金）應於93年11月10日前無條件協同乙方（即
      原告）至宜蘭市公所辦理租約終止之登記暨配合相關作業
      程序」、「違約處罰：甲方違反第三條約定屆期拒不協同
      辦理租約終止登記時，乙方得請求返還已付之補償金，即
      通知喜互惠股份有限公司停止向甲方給付租金，逕由乙方
      收取未付租金。此外乙方並得向法院起訴請求無條件協同
      辦理耕地租約終止登記」，可知被告之被繼承人郭土金本
      負有於93年11月10日前無條件協同原告至宜蘭市公所辦理
      租約終止之登記暨配合相關作業程序之義務，而依上開說
      明，關於該耕地租約之相關權利義務，應由被告戊○○繼
      承，而被告戊○○既自認自喜互惠公司處受領有租金之給
      付，即享有系爭甲協議書所約定之補償金之權利，則被告
      戊○○自亦應負擔系爭甲協議書第3條之約定，於 93年11
      月10日前協同原告辦理耕地租約終止登記。惟查，被告戊○○自承經原告於94年 2月2日以宜蘭2支郵局第40號存證
      信函催告協同辦理終止租約後，迄今仍未協同辦理終止租
      約等情在卷，則依系爭甲協議書第 4條之約定，被告戊○○已違反兩造約定協同辦理終止租約登記之期限，故原告
      自得請求被告戊○○無條件協同辦理耕地租約終止登記，
      從而，原告主張依據系爭甲協議書請求被告戊○○協同辦
      理系爭土地耕地租約終止登記等節，自屬有據。
（四）被告戊○○違反系爭甲協議書第 3條之協同辦理終止租約
      登記之約定，已如前述，則依系爭甲協議書第 4條之約定
      ，原告自得請求被告返還已付之補償金，而被告丙○○○
      、己○○、丁○○、辛○、庚○○、戊○○既繼承郭土金
      財產上之一切權利義務，則就系爭協議書所載返還補償金
      之義務，自應由被告等 6人連帶負擔。查原告與被告之被
      繼承人郭土金就補償金之部分，於系爭甲協議書第 1條、
      第2條係約定以每坪200元，計每月租金32,670元（163.35
      坪*200元），出租系爭土地予喜互惠公司，原告並將喜互
      惠公司所應給付之全部租金計 2,548,260元，由喜互惠公
      司直接給付予被告之被繼承人郭土金，作為郭土金同意終
      止本件耕地租約登記之補償金（見本院卷第17頁協議書第
      1、2條），則依原告與被告之被繼承人郭土金間之約定，
      補償金之總額為2,548,260元，係以每月租金 32,670元為
      計算之基準，故雖被告之被繼承人郭土金事後與喜互惠公
      司就租金之金額，協議訂為前3年租金每月 40,838元，之
      後每月租金以44,921元計算，然此乃被告之被繼承人郭土
      金與喜互惠公司之協議，依據契約相對性之原則，原告自
      不得主張依據系爭甲協議書而請求被告根據事後被告之被
      繼承人郭土金與喜互惠公司訂立之系爭丙協議書之內容給
      付原告補償金，易言之，原告所得請求被告給付之補償金
      額，即應以每月32,760元計算，而依被告提出之存摺明細
      及代收票據明細表所示（見本院卷第64至69頁），被告係
      自90年8月起收受租金至94年7月止，總計收取48期之租金
      ，故原告得請求被告連帶給付之補償金即為 1,568,160元
      （計算式：48*32670=0000000）。至原告雖請求自聲請調
      解書送達被告之翌日起至清償日止，按年息百分之 5計算
      之利息，然依原告提出之資料，並未有聲請調解書送達予
      被告之相關資料可稽，故原告請求自聲請調解書送達被告
      之翌日起算法定遲延利息，尚屬無據，而依卷內資料，被
      告係自起訴狀繕本送達後收受原告請求之通知，故原告法
      定遲延利息之請求，即應自起訴狀（即準備書狀一、二）
      繕本最後送達被告之翌日起計算。
六、綜上所述，本件耕地租約既已由原告及被告之被繼承人郭土
    金協議於93年11月10日前協同辦理終止租約登記，而被告戊○○經催告協同辦理後，仍不辦理，自已違反原告與被告之
    被繼承人郭土金上開協議書之約定，故原告依據系爭甲協議
    書及繼承之法律關係，請求被告戊○○協同辦理系爭土地耕
    地租約之終止登記，並請求被告丙○○○、己○○、丁○○
    、辛○、庚○○、戊○○連帶給付補償金 1,568,160元及自
    起訴狀繕本最後送達被告之翌日即95年3月8日起至清償日止
    ，按年息百分之 5計算之利息，為有理由，應予准許。至逾
    此範圍之請求，則屬無據，應予駁回。
七、本件事證已臻明確，兩造其餘攻擊防禦方法，與本件之結論
    不生影響，爰不一一贅述，併此敘明。
八、結論：原告之訴為一部有理由、一部無理由，依民事訴訟法
    第79條，判決如主文。
中    華    民    國    95    年     8    月    31    日
                  臺灣宜蘭地方法院民事庭
                      法  官  鄭貽馨
正本與原本無異。
如不服本判決應於判決送達後20日內提出上訴狀（須附繕本）。
中    華    民    國    95    年    9     月    1     日
                      書記官  陳蒼仁


司法院資訊處製作；財團法人民間司法改革基金會備份。
